臺灣高等法院高雄分院刑事判決　　　　100年度上易字第661號
上　訴　人　臺灣高雄地方法院檢察署檢察官
被　　　告　連文良
選任辯護人　黃勇雄律師
上列上訴人因被告妨害名譽案件，不服臺灣高雄地方法院99年度
易字第2017號中華民國100 年5 月30日第一審判決（起訴案號：
臺灣高雄地方法院檢察署98年度偵字第37305 號），提起上訴，
本院判決如下：
    主  文
上訴駁回。
    理  由
一、公訴意旨略以：被告連文良係臺灣中油股份有限公司（下稱
    中油公司）大林煉油廠之儲運經理，因商業競爭因素，明知
    承攬中油公司油泥處理工作之告訴人固輝工程開發有限公司
    （下稱固輝公司）均按契約規定施工，竟於附表所示之時、
    地，對在場之不特定之人指摘、傳述附表所示、足以毀損告
    訴人名譽之事，因認被告涉犯刑法第310 條第1 項謗誹罪嫌
    等語。
二、按被告以外之人於審判外之言詞或書面陳述，除法律有規定
    者外，不得作為證據，刑事訴訟法第159 條第1 項定有明文
    ；又被告以外之人於審判外之陳述，雖不符合同法第159 條
    之1 至第159 條之4 之規定，但經當事人於審判程序同意作
    為證據，法院審酌該言詞陳述或書面陳述作成時之情況，認
    為適當者，亦得為證據。當事人、代理人或辯護人於法院調
    查證據時，知有第159 條第1 項不得為證據之情形，而未於
    言詞辯論終結前聲明異議者，視為有前項之同意，刑事訴訟
    法第159 條之5 亦著有明文。查本判決下列所引用之各該被
    告以外之人於審判外之陳述，核屬傳聞證據部分，均經當事
    人於法院準備程序表示無意見，復於審理程序表示同意有證
    據能力，且迄至言詞辯論終結前亦未再聲明異議，本院審酌
    此等證據資料製作時之情況，尚無違法不當及證明力明顯過
    低之瑕疵，亦認為以之作為證據應屬適當，故揆諸前開規定
    ，應認前揭證據資料均例外有證據能力。
三、按犯罪事實應依證據認定之，無證據不得認定犯罪事實；又
    不能證明被告犯罪者，應諭知無罪之判決，刑事訴訟法第15
    4 條第2 項、301 條第1 項分別定有明文。次按刑法誹謗罪
    係以意圖散佈於眾，而指摘或傳述足以毀損他人名譽之事，
    為其成立要件。行為人所指摘或傳述之事，必須具有足以損
    害被指述人名譽之具體事件內容，始有誹謗行為可言。而行
    為人所指摘或傳述之事是否「足以毀損他人名譽」，應就被
    指述人之個人條件以及指摘或傳述內容，以一般人之社會通
    念為客觀之判斷。須行為人所指摘或傳述之具體事實，足以
    使被指述人在社會上所保有之人格及聲譽地位，因行為人之
    惡害性指摘或傳述，使之有受貶損之危險性或可能性方屬之
    。惟名譽究有無毀損，非單依被害人主觀上之感情決定之，
    實應依社會客觀之評價，對其人之真實價值是否已受貶損而
    決定之。再者，言論自由為人民之基本權利，憲法第11條有
    明文保障，國家應給予最大限度之維護，俾其實現自我、溝
    通意見、追求真理及監督各種政治或社會活動之功能得以發
    揮。惟為兼顧對個人名譽、隱私及公共利益之保護，法律尚
    非不得對言論自由依其傳播方式為合理之限制。刑法第310
    條第1 項及第2 項針對以言詞或文字、圖畫而誹謗他人名譽
    者之誹謗罪規定，係為保護個人法益而設，以防止妨礙他人
    之自由權利，符合憲法第23條規定之意旨。至同條第3 項前
    段以對誹謗之事，能證明其為真實者不罰之規定，則係針對
    言論內容與事實相符者之保障，並藉以限定刑罰權之範圍，
    非謂指摘或傳述誹謗事項之行為人，必須自行證明其言論內
    容確屬真實，始能免於刑責。惟行為人雖不能證明言論內容
    為真實，但依其所提證據資料，認為行為人有相當理由確信
    其為真實者，即不能以誹謗罪之刑責相繩，亦不得以此項規
    定而免除檢察官或自訴人於訴訟程式中，依法應負行為人故
    意毀損他人名譽之舉證責任，或法院發現其為真實之義務。
    又刑法第311 條規定：「以善意發表言論，而有左列情形之
    一者，不罰：一、因自衛、自辯或保護合法之利益者。二、
    公務員因職務而報告者。三、對於可受公評之事，而為適當
    之評論者。四、對於中央及地方之會議或法院或公眾集會之
    記事，而為適當之載述者。」係法律就誹謗罪特設之阻卻違
    法事由，目的即在維護善意發表意見之自由，亦不生牴觸憲
    法問題，司法院大法官會議釋字第509 號著有解釋。茲參酌
    上開解釋暨其協同意見，有關是否應科予誹謗罪責，當有如
    下審查標準：（一）立法者以事實陳述之「真實性」以及「
    公共利益關連性」兩項基準進行誹謗罪之權衡，固然具有一
    定的合理性；但如過分執著於真實性之判別標準，或對真實
    性為僵硬之認定解釋，恐將有害於現代社會的資訊流通。蓋
    在社會生活複雜、需求快速資訊的現代生活中，若要求行為
    人必須確認所發表資訊的真實性，其可能必須付出過高的成
    本，或因為這項要求而畏於發表言論，產生所謂的「寒蟬效
    果」（chilling effect ）。無論何種情形，均嚴重影響自
    由言論所能發揮之功能，違背了憲法保障言論自由之意旨。
    從而，對於所謂「能證明為真實」其證明強度不必至於客觀
    的真實，只要行為人並非故意捏造虛偽事實，或並非因重大
    的過失或輕率而致其所陳述與事實不符，皆應將之排除於第
    310 條之處罰範圍外，認行為人不負相關刑責。因此，行為
    人就其發表非涉及私德而與公共利益有關之言論所憑之證據
    資料，至少應有相當理由確信其為真實，即主觀上應有確信
    「所指摘或傳述之事為真實」之認識，倘行為人主觀上無對
    其「所指摘或傳述之事為不實」之認識，即不成立誹謗罪。
    惟若無相當理由確信為真實，僅憑一己之見逕予杜撰、揣測
    、誇大，甚或以情緒化之謾罵字眼，在公共場合為不實之陳
    述，達於誹謗他人名譽之程度，即非不得以誹謗罪相繩。（
    二）陳述事實與發表意見不同，事實有能證明真實與否之問
    題，意見則為主觀之價值判斷，無所謂真實與否，在民主多
    元社會各種價值判斷皆應容許，不應有何者正確或何者錯誤
    而運用公權力加以鼓勵或禁制之現象，僅能經由言論之自由
    機制，使真理愈辯愈明而達去蕪存菁之效果。對於可受公評
    之事項，縱然以不留餘地或尖酸刻薄之語言文字予以批評，
    亦應認為仍受憲法之保障。蓋維護言論自由即所以促進政治
    民主及社會之健全發展，與個人名譽可能遭受之損失兩相衡
    量，顯然有較高之價值。惟事實陳述與意見發表在概念上本
    屬流動，有時難期其涇渭分明，若意見係以某項事實為基礎
    或發言過程中夾論夾敘，將事實敘述與評論混為一談時，始
    應考慮事實之真偽問題。此由刑法第310 條第1 項規定：「
    意圖散佈於眾，而指摘或傳述足以毀損他人名譽之事者，為
    誹謗罪」、第3 項前段規定：「對於所誹謗之事，能證明其
    為真實者，不罰。」等文義觀之，所謂得證明為真實者，唯
    有「事實」。據此可徵，我國刑法第310 條之誹謗罪所規範
    者，僅為「事實陳述」，不包括針對特定事項，依個人價值
    判斷所提出之主觀意見、評論或批判，此種意見表達應屬同
    法第311 條第3 款所定之免責事項，亦即所謂「合理評論原
    則」之範疇。易言之，憲法對於「事實陳述」之言論，係透
    過「實質惡意原則」予以保障，對於「意見表達」之言論，
    則透過「合理評論原則」，亦即「以善意發表言論，對於可
    受公評之事為適當評論」之誹謗罪阻卻違法事由，賦與絕對
    保障。易言之，憲法對於「事實陳述」之言論，係透過「實
    質（真正）惡意原則」予以保障，對於「意見表達」之言論
    ，則透過「合理評論原則」，亦即「以善意發表言論，對於
    可受公評之事為適當評論」之誹謗罪阻卻違法事由，賦與絕
    對保障。故表意人發表言論之動機目的，如無毀損他人名譽
    之惡念，如確信其所發表之言論為真實，縱內容有欠妥當或
    事後得知與真相有所差異，仍應認為符合上開「善意」之意
    涵，應具有阻卻誹謗罪之違法性事由。
四、公訴意旨認為被告連文良涉犯誹謗罪嫌，係以證人即告訴人
    固輝公司副總經理黃育章、機械操作員劉景鴻、陳銘宗、中
    油公司機械工程師邱大益、領班陳錦德、儲運課長林國珍、
    技術員梁世德之證述，中油公司大林煉油廠之現場照片及被
    告連文良於偵查中之供述為其依據。
五、訊據被告連文良自始堅詞否認有何誹謗罪行，辯稱：告訴人
    固輝公司承攬中油公司大林煉油廠油槽清洗工作，承作內容
    係將油槽內之油泥清出，分離為回收油、廢水、殘渣等物，
    因伊當時為廠儲運經理，故對告訴人有無依約施工有監造之
    責，因D204油槽於98年11月17、18日液面異常上升，伊曾至
    林國珍辦公室指示林國珍去瞭解，另於98年11月底，告訴人
    清洗D207油槽時將回收之油泥泵入D204油槽，嗣經檢驗該D2
    04油槽內之回收油含水量過高，導致燃料油成品不合格，故
    認為告訴人有未依約履行之行為，伊僅依職責予以監督，並
    要求下屬確實監督告訴人，但並未講如附表所示之言論等語
    。被告辯護人則另以：被告雖曾質疑告訴人未依約履行，惟
    僅針對特定事項之操作人員為質疑，要求解釋而已，並非無
    目的指摘或傳述足以毀損告訴人名譽之事，且大林煉油廠內
    之工地及控制室，均屬管制區域，未經許可，無法進入，與
    該區域內工作無關之人員絕無可能聽聞被告質疑，被告又未
    對外公開質疑內容，僅對特定對象為之，被告主觀並無散布
    於眾之意圖等情由，為被告辯護。
六、經查：
  (一)被告於98年年底期間為中油公司大林煉油廠之儲運經理，負
    責監造告訴人所承攬之油槽清洗作業，以及於附表所示之時
    間，分別到該廠D207油槽工地現場、C 區控制室及二橋油庫
    控制室等情，經被告自承在卷（見原審易卷第67至68頁），
    核與證人林國珍、黃育章、邱大益、陳銘宗、劉景鴻於偵查
    中之證述相符，足認屬實；另告訴人就承作大林煉油廠之工
    程涉有弊案，以及被告曾因D204油槽於98年11月17日、18日
    液面異常上升，於該月某日找林國珍商討等情，亦經證人林
    國珍具結證稱：D204油槽於98年17、18日有液面異常上升，
    被告有至其辦公室討論此事，有處理過黑函檢舉告訴人之案
    件等語（見偵卷第60、61頁），核與證人即中油公司大林煉
    油廠政風組經理黃世昌證稱：有人於98年3 月30日向公司董
    事長檢舉告訴人疏失或不當之事，經查證結果，員工之監造
    部分不夠盡責，與本案油槽清理有關等語相符（見原審易卷
    第20至22頁），並有檢舉信函1 份附卷可佐（見原審審易卷
    第62頁），又D204油槽於98年11月底確有含水量超過標準乙
    情，亦據證人即中油公司油料輸出工程師陳家勝結證證稱：
    伊之同事於98年11月30日反應D204油槽有含水量超過標準之
    情形，經詢問D204、207 油槽現場之負責人員表示，D204油
    槽的油是從D207油槽泵入，伊於11月26日化驗時，D204油槽
    是合格的，化驗後才知告訴人有將D207油槽的油打到D204油
    槽等語（見原審易卷第25頁），核與被告所述一致。
  (二)就被告有無講述附表編號1 所示之言論乙節，證人即陳銘宗
    具結證稱：被告於98年11月17或18日，帶同領班陳錦德到D2
    07工地，除其在場外，現場還有黃育章、劉景鴻，被告直接
    對其等表示告訴人都沒有處理D207油槽之油泥，直接打到D2
    04油槽等語（見偵卷第87頁），另證人劉景鴻具結證稱：被
    告於98年11月18日10點多，在D207工地對黃育章、陳銘宗及
    伊說D207油槽未處理即直接打至D204油槽等語（見偵卷第88
    頁），證人陳銘宗、劉景鴻之證述互核相符，可認被告確有
    述及有關告訴人清洗D207油槽後未處理直接將油泥泵至D204
    油槽之事，但問及被告其時究係肯定或質疑之語氣乙節，證
    人陳銘宗固然證稱：被告是用肯定語氣等語（見偵卷第87頁
    ），惟證人劉景鴻則證稱：被告先是大聲說「你們有沒有處
    理」，後來又說「你們都作假」等語（見偵卷第88頁），依
    證人劉景鴻之證述，被告仍有以質疑之語氣發問，此據證人
    即在場之黃育章具結證稱：被告至現場查核完，就說「師傳
    你們的這些管線是不是直接打出去」，並用手比劃等語（見
    偵卷第60頁），亦稱被告確以質疑口吻發問可明，堪認被告
    並非僅以肯定之語氣講述有關告訴人未處理D207油槽之油泥
    即逕自泵入D204油槽，仍有以質疑之口吻論及此事。
  (三)另被告有無於附表編號2 、3 所示之時、地，表示告訴人都
    作假及告訴人有5 大弊案等語乙節，證人陳銘宗雖證稱：被
    告於98年11月底某日下午3 點多帶陳錦德至工地，並表示油
    泥沒處理都亂打、作假，劉景鴻雖回應表示均有照程序施作
    ，但被告隔天早上又帶陳錦德、梁世德至工地，並說告訴人
    都亂打作假，要梁世德注意並小心退休金等語（見偵卷第87
    、88頁），證人劉景鴻亦證稱：98年11月25日或26日下午，
    被告帶領班陳錦德至D207工地，說伊作假都沒有施作，隔日
    早上又帶林國珍、陳錦德至工地，當著梁世德的面，以肯定
    語氣表示伊都沒有施作，直接將油泥打至D204油槽，伊拿無
    線電至C 區充電時，聽見被告表示告訴人有5 大弊案，當時
    陳錦德、林國珍亦在場等語（見偵卷第88、89頁），惟證人
    梁世德則具結證稱：被告於98年11月27日上午10點並未向其
    表示告訴人都作假、油泥均未處理，其當時在D207區附近巡
    視等語（見偵卷第58頁），證人陳錦德亦結證證稱：被告有
    懷疑告訴人管線亂打、油泥沒有處理，要求伊等注意告訴人
    之施工安全，並未聽到被告講過告訴人作假及有很多弊案等
    語（見偵卷第59頁），另證人黃育章亦稱：被告於98年11月
    18日至現場查核後，又隔1 個星期，被告與林國珍一同至現
    場查核，查核完林國珍要求其將所有管線及作用講清楚，待
    其講完後，本要其順道向被告解釋，但被告表示不用了，只
    要林國珍知道就好，其未聽過被告說告訴人有很多弊案或作
    假等語（見偵卷第60、61頁），而被告僅以懷疑口吻質疑乙
    情，亦據證人林國珍結證證稱：被告有天在現場曾講過告訴
    人管線亂接之事，被告是有所懷疑告訴人負責之油槽油泥未
    經處理即自A 槽轉至B 槽等語（見偵卷第59、60頁），基上
    ，據證人梁世德、陳錦德、林國珍、黃育章所為證述，被告
    並未直指告訴人有何作假、弊案之情事，亦僅以懷疑之語氣
    質疑告訴人油泥處理之事而已，證人陳銘宗、劉景鴻固然均
    稱被告有為附表編號2 、3 所示之言論，惟其等證述內容與
    證人梁世德、陳錦德、林國珍、黃育章之證述尚有出入，即
    難逕予採認被告確有以肯定語氣為附表編號2 、3 所示之言
    論。
  (四)據上，被告雖曾於D207油槽現場言及告訴人未處理D207油槽
    之油泥即泵入D204油槽之事，客觀上當會影響他人對於告訴
    人施工品質之評價，惟D204油槽於98年11月17、18日及該月
    月底確有液面異常上升及含水量超過標準之情事，業如上述
    ，則被告基於自身職責因而查悉上情，並本於上述事實而為
    指述，足認被告已有相當之理由確信其言論內容為真實，參
    以被告尚以質疑之口吻而為言論，並未全以肯定語氣講述，
    可見被告亦知在未完全確認前，仍不能逕自全然斷定告訴人
    確有未處理D207油槽油泥之情事，衡情，尚難認被告有何惡
    意誹謗之主觀故意。
  (五)另證人邱大益雖具結證稱：被告98年9 月間在油庫控制室當
    著3 個操作員說告訴人弊案很多，並說操作員有圖利告訴人
    之嫌疑等語（見偵卷第86頁），惟告訴人確實涉有弊案乙節
    尚非無據，亦經本院認明如前，可認被告已有相當之事實根
    據，參以證人邱大益亦證稱：被告尚有表示為了保護大家退
    休金，要求大家正常作業等語（見偵卷第86頁），足見被告
    講述之目的，當係要求職員恪遵職守，以保障自己退休金權
    益，亦難認被告有何惡意誹謗之主觀故意；況且被告於附表
    所示之時、地言及告訴人承作工程之事時，係對負責D207油
    槽之告訴人員工及中油公司職員講述，均與告訴人清洗D207
    油槽之工程有一定之關聯，並具特定之職務身分，顯見被告
    亦非漫無限制向他人講述此事，參以油庫控制室為管制式密
    閉房間，除當班人員及工程師、領班外，並非任何人均得進
    入乙情，亦經證人邱大益證述無誤（見偵卷第88頁），被告
    尚非恣意向他人指述告訴人承作D207油槽清洗工程未依約處
    理油泥之事，自亦難認被告有何散布於眾之意圖。
七、綜上，被告意見之表達，尚難認係出於惡意，其中之意見表
    達內容又非過當，並未逾越言論自由保障之範疇，自難遽以
    誹謗罪相繩。公訴人所提證據，不足為被告有誹謗告訴人之
    積極證明，所指出證明之方法，亦無從說服本院形成被告有
    罪之心證，此外查無其他積極事證足認被告有何誹謗之犯行
    ，不能證明被告犯罪，原審因而以不能證明被告犯罪，而為
    被告無罪之諭知，核無違誤；檢察官循告訴人黃薇蓁具狀請
    求上訴意旨，別無新證據方法提出，就原判決證據取捨自由
    判斷之審判職權合法行使，仍執以主張被告有毀謗之犯行，
    本院仍難認定已有積極證據足資證明被告確有檢察官所指之
    犯行，其上訴非有理由，應予駁回。
據上論斷，應依刑事訴訟法第368 條，判決如主文。
本案經檢察官呂建昌到庭執行職務。
中    華    民    國  100     年    9     月    14    日
                  刑事第六庭    審判長法  官  王憲義
                                      法  官  邱永貴
                                      法  官  簡志瑩
以上正本證明與原本無異。
不得上訴。
中    華    民    國  100     年    9     月    14    日
                                      書記官  吳新貞
＜附表＞
┌──┬─────────┬───────────────┐
│編號│時        地      │被告之言論                    │
├──┼─────────┼───────────────┤
│ 1  │98年11月18日10時許│固輝公司管線都亂打。          │
│    │中油公司大林煉油廠│                              │
│    │D 區油槽D207工地現│                              │
│    │場                │                              │
├──┼─────────┼───────────────┤
│ 2  │98年11月27日10時許│固輝公司都作假，管線都沒有處理│
│    │中油公司大林煉油廠│，就從A油槽打到B油槽及固輝公司│
│    │D 區油槽D207工地現│有5大弊案等語。               │
│    │場                │                              │
├──┼─────────┼───────────────┤
│ 3  │98年11月27日15時許│固輝公司都作假，管線都沒有處理│
│    │中油公司大林煉油廠│，就從A油槽打到B油槽及固輝公司│
│    │D區控制室         │有5大弊案等語。               │
├──┼─────────┼───────────────┤
│ 4  │98年9月間         │固輝工程弊案很多，...操作員有 │
│    │二橋油庫控制室    │圖利固輝工程之嫌疑等語。      │
└──┴─────────┴───────────────┘